臺灣宜蘭地方法院民事判決
110年度訴字第314號
原      告  吳卉銘  


被      告  簡榮朝  
訴訟代理人  賴成維律師
上列當事人間分割共有物事件，本院於民國111年1月27日言詞辯
論終結，判決如下：
    主  文
兩造共有坐落宜蘭縣○○鄉○○○段○○○地號土地應予以變價分割，所
得價金由兩造依附表所示之應有部分比例分配。
訴訟費用新臺幣肆萬柒仟玖佰貳拾陸元由兩造按附表之應有部分
比例負擔。
    事實及理由
一、原告主張：宜蘭縣○○鄉○○○段000地號土地（面積1,600.78平
    方公尺，下稱系爭土地）為兩造所共有。被告係經由強制執
    行拍賣程序於民國108年6月17日拍定取得系爭土地應有部分
    5分之1；原告則係於109年9月22日以買賣取得系爭土地應有
    部分5分之4，兩造取得系爭土地應有部分之時間均在農業發
    展條例（下稱農發條例）89年1月28日修正施行後，受農發
    條例第16條第1項規定「每宗耕地分割後每人所有面積未達0
    .25公頃者，不得分割」之限制，依法不得原物分割予各共
    有人，且原物分割將致土地細分，貶低土地之經濟價值。為
    保障各共有人之最大權益，爰依民法第823條、第824條規定
    ，請求判決准予變價分割，並將所得之價金依各共有人應有
    部分比例分配等語。並聲明如主文所示。
二、被告則以：與系爭土地相鄰之同段850、848-2、848、848-1
    、835-1均屬被告家族所有，被告係因欲就整體土地為農業
    上之開發利用始購入系爭土地之應有部分，被告之子女皆具
    農業專業技能，更已實際從事農業發展，若由被告取得系爭
    土地，將使系爭土地發揮最大之經濟效益。況被告為系爭土
    地之現耕共有人，依民法及土地重劃條例本即有優先承購權
    。被告請求以兩造目前就系爭土地之應有部分比例為原物分
    割，或由被告向原告購買其應有部分42.49％（約680.17平方
    公尺），使被告持有系爭土地之面寬可達10公尺，且除原告
    持有系爭土地應有部分，加計原告所有與系爭土地相鄰之同
    段865地號土地面積，原告所有之土地面積將可達2,557.284
    平方公尺，有利於原告為農業相關產業之開發，更能促進系
    爭土地之農業價值。至與系爭土地相鄰之同段850地號土地
    雖為被告所有，惟因被告對系爭土地已有其他之財產分配規
    劃，故不同意系爭土地與同段850地號土地連件辦理分割合
    併。若認系爭土地不適於原物分配，被告願以每坪新臺幣12
    ,000元之價格向原告購買其所有之應有部分。並聲明：原告
    之訴駁回。
三、本院之判斷：
㈠、本件原告主張系爭土地為兩造共有，兩造應有部分如附表所
    示乙節，有系爭土地之登記謄本為證（見本院第9頁），堪
    信認為真實。
㈡、按各共有人，除法令另有規定外，得隨時請求分割共有物；
    但因物之使用目的不能分割或契約訂有不分割之期限者，不
    在此限，為民法第823條所規定。又共有物之分割，依共有
    人協議之方法行之。分割之方法不能協議決定，或於協議決
    定後因消滅時效完成經共有人拒絕履行者，法院得因任何共
    有人之請求，命為下列之分配：一、以原物分配於各共有人
    。但各共有人均受原物之分配顯有困難者，得將原物分配於
    部分共有人。二、原物分配顯有困難時，得變賣共有物，以
    價金分配於各共有人；或以原物之一部分分配於各共有人，
    他部分變賣，以價金分配於各共有人，亦為同法第824條第2
    項第1款、第2款所明定。查本件系爭土地並無因物之使用目
    的不能分割或約定不分割情事，而兩造就本件共有物分割事
    宜，前經本院行調解程序，無法達成分割協議。則原告依前
    揭法律規定，請求判決分割系爭共有物，即屬有據。
㈢、次按法院裁判分割共有物，須斟酌各共有人之利害關係、使
    用情形、共有物之性質及價值、經濟效用，符合公平經濟原
    則，以得其適當之分割方法。又究以原物分割或變價分割為
    適當，應斟酌當事人意願、共有物之使用情形、經濟效用及
    全體共有人之利益等情形而為適當之分割。又按特定農業區
    之農牧用地，為農發條例第3條第11款所稱之耕地，是其分
    割除有農發條例第16條但書各款情形外，應以分割後每人所
    有每宗耕地面積需達0.25公頃（即2,500平方公尺），始得
    原物分割，農發條例第16條定有明文。查系爭土地為特定農
    業區農牧用地，屬農發條例所稱耕地，其分割應依該條例第
    16條規定辦理，該土地登記面積為1,600.78平方公尺，未達
    0.25公頃（2,500平方公尺），原土地所有權人為黃吳灣妹
    ，嗣因繼承，於104年10月26日登記為黃金全、黃錦嵐、游
    黃桂美、黃英梅及吳黃英女5位繼承人所有，再經拍賣及多
    次買賣，現為兩造所共有，兩造之所有權人均非源自繼承之
    共有關係，依內政部106年函釋規定並無農發條例第16條第1
    項但書第3款規定之適用，有宜蘭縣政府110年10月7日府地
    籍字第1100161873號函可參（見本院卷第133至134頁），是
    系爭土地依共有人比例為原物分割顯不合法。
㈣、再查，系爭土地毗鄰之東側同段850地號土地及西側同段865
    地號土地，分別為被告及原告單獨所有，依農發條例第16條
    第1項第7款、同條例施行細則第11條及內政部委辦縣（市）
    政府辦理耕地地權調整分割要點等「地權調整」規定，倘系
    爭土地依持分比例分割為2筆後，分別與毗鄰同段850及865
    地號土地連件辦理合併，分割合併後土地宗數減少、土地集
    中，且經農業單位審認符合耕作上之便利或經營管理需要者
    ，得為分割合併，固有宜蘭縣政府上開函文可參（見本院卷
    第134頁），然被告自承就其所有之義成八段850地號土地另
    有財產分配規劃，而不同意以上開方式辦理，是就此等就系
    爭土地避免細分之方式，亦不可行。
㈤、被告雖請求由被告向原告購買其應有部分42.49%，使原告持
    有系爭土地之面寬達10公尺後予以分割，或由被告買受原告
    之全部持分等語，惟原告不同意。而原告就系爭土地有應有
    部分4/5之所有權，原得就系爭土地之全部予以處分，其主
    張以變價方式分割乙節，當可採為重要斟酌依據。至由應有
    部分較少之被告價購原告土地，係違反應有部分較多之原告
    之意思，且不符合公平原則，難以採用。本院審酌系爭土地
    以變價方式分割，當可保系爭土地完整不致細分，產權可歸
    於單純一致，不論日後利用或出售均屬有利；再則經公開拍
    賣競價結果，可獲致與市價相當的價金，由兩造按應有部分
    比例分配價金，對兩造均屬公平有利。倘被告欲購買系爭土
    地，亦可於拍賣時參與競標，或拍定後行使優先承買權買回
    等情，認系爭土地以變價方式分割，可兼顧全體共有人之公
    平性，並使系爭土地之經濟效益得以發揮，應屬適當，爰予
    採用。
四、綜上所述，本件系爭土地應予變價分割，爰為判決並酌定訴
    訟費用之負擔如主文所示。
五、訴訟費用負擔之依據：民事訴訟法第80條之1。按因共有物
    分割、經界或其他性質上類似之事件涉訟，由敗訴當事人負
    擔訴訟費用顯失公平者。法院得酌量情形，命勝訴之當事人
    負擔其一部，民事訴訟法第80條之1定有明文。查本件分割
    共有物之訴，核其性質屬形成訴訟，法院本不受原告聲明分
    割方案之拘束，如准予裁判分割，原告之訴即為有理由，並
    無敗訴與否之問題，況兩造本可互換地位，原告起訴雖於法
    有據，然被告之應訴乃法律規定所不得不然，且兩造均因本
    件裁判分割而均蒙其利，故應按附表所示應有部分比例分擔
    本件訴訟費用。本件訴訟費用額，依後附計算書確定如主文
    第2項所示。
中　　華　　民　　國　　111 　年　　2 　　月　　25　　日
                  民事庭  法　官  謝佩玲
以上正本係照原本作成。
如對本判決上訴，須於判決送達後20日之不變期間內，向本院提
出上訴狀（應附繕本）。
如委任律師提起上訴者，應一併繳納上訴審裁判費。
中　　華　　民　　國　　111 　年　　2 　　月　　25　　日
                          書記官　陳建琪
     計   算   書
項        目            金額（新臺幣）     備    註
第一審裁判費              47,926元         原告預納
合        計              47,926元　　　　

附表：
共有人 應有部分比例 簡榮朝 5分之1 吳卉銘 5分之4